【裁判字號】    98,台上,5823
【裁判日期】    981008
【裁判案由】    違反政府採購法
【裁判全文】
最高法院刑事判決            九十八年度台上字第五八二三號
上  訴  人  台灣高等法院檢察署檢察官
上  訴  人
即  被  告  甲○○○○○股份有限公司
兼 代 表人  丙○○
共      同
選任辯護人  韓邦財律師
            鄧湘全律師
            許惠君律師
被      告  華德來股份有限公司
兼 代 表人  丁○○
被      告  乙○○○工程股份有限公司
兼 代表 人  戊○○
上列上訴人等因被告等違反政府採購法案件，不服台灣高等法院
中華民國九十六年五月二日第二審判決（九十六年度上訴字第二
一八號，起訴案號：台灣台北地方法院檢察署九十五年度偵字第
三０五一號），提起上訴，本院判決如下：
    主  文
原判決關於丙○○、丁○○、戊○○部分均撤銷，發回台灣高等
法院。
其他上訴駁回。
    理  由
一、撤銷部分
本件原判決以公訴意旨略稱：上訴人即被告丙○○係上訴人即被
告甲○○○○○股份有限公司（下稱萬成公司）之代表人，又任
被告華德來股份有限公司（下稱華德來公司）董事，被告丁○○
為丙○○之妹婿，為華德來公司代表人，被告戊○○係被告乙○
○○工程股份有限公司（下稱台大公司）代表人。丙○○為使萬
成公司標得行政院海岸巡防署（下稱海巡署）「CGA94005署區委
商清潔維護採購招標案」，竟與丁○○、戊○○共同基於使開標
發生不正確結果之犯意聯絡，於民國九十四年一月十一日第一次
開標前，由丁○○、戊○○分別以華德來公司、台大公司名義投
標，惟華德來公司未依規定檢附押標金，且標價高於投標須知所
載預算金額，台大公司未依規定檢附計畫書、投標廠商聲明書及
押標金，標價亦高於投標須知所載預算金額，以此方式使華德來
公司、台大公司之投標文件審查不合格，俾使萬成公司順利得標
。嗣於九十四年一月十一日上午十時許，海巡署在台北市○○路
○段二九六號開標時，主持人發覺萬成公司與華德來公司股東有
互為董事、監察人之情形，且華德來公司與台大公司有前述投標
文件審查不合格之異常現象，認有圍標之嫌，宣布廢標，丙○○
、丁○○、戊○○始未得逞。因認丙○○、丁○○、戊○○均犯
政府採購法第八十七條第三項罪嫌，丙○○並牽連犯同條第四項
罪嫌云云。經審理結果，認丙○○、丁○○、戊○○被訴違反政
府採購法第八十七條第三項部分皆係不能犯，因而撤銷第一審關
於諭知丙○○、丁○○、戊○○無罪部分之判決，改判諭知其三
人免訴，丙○○被訴違反同法第八十七條第四項部分，無法證明
其犯罪，乃維持第一審諭知丙○○無罪之判決，駁回檢察官此部
分在第二審之上訴。固非無見。
惟查：(一)、判決不論其種類為何，均須敘述理由，所謂理由，即
說明判決主文所由構成之根據，如未為記載，或記載前後牴觸，
即屬判決理由不備或矛盾之違法。再刑法第二十六條規定：行為
不能發生犯罪之結果，又無危險者，不罰。此即學理上所謂之不
能犯，以行為不能發生犯罪之結果，又無危險為要件，有無危險
，則應依客觀事實認定之。故已著手於犯罪行為之實行而不遂者
，必其行為在客觀事實上無具體危險，致根本不能完成犯罪者，
始得謂為不能犯。本件原判決理由記載：台大公司與華德來公司
之投標金額高於投標須知所載預算金額及不檢附押標金等，係丙
○○、戊○○、丁○○為合於最少須三家以上合格廠商競標之規
定，事前共同協議，並意圖使開標發生不正確之結果，使萬成公
司得標，至為灼然（見原判決第六頁最後一行至第七頁第五行）
。又認：台大公司及華德來公司上揭未依招標文件規定投標之舉
，必然於審標階段遭剔除，招標程序因未能合於三家以上合格廠
商競標之規定，而不予開標，萬成公司即無法得標，縱開標時未
能發覺，使萬成公司得標，而於開標後始發現，亦不決標予萬成
公司，自無導致開標發生不正確結果之可能等情（見原判決第八
頁第六至十二行）。惟上揭行為若「必然」會遭發覺、剔除而不
開標，即無不被發覺而開標之可能，原判決又認「縱開標時未能
發覺，使萬成公司得標」，前後論述，已見矛盾。丙○○等三人
如主觀上確有以詐欺或其他非法之方法，欲使開標發生不正確結
果之犯意，事實上亦實行詐術或非法之方法參與投標，其方法有
無使開標發生不正確結果之危險，繫於審標人員是否公正、嚴格
地審查、把關時，審標人員若及時發現而不開標，固不會發生開
標不正確之結果，倘疏未注意，仍有可能開標、決標，能否謂客
觀上不能發生犯罪結果又無危險之不能犯？非毫無研酌之餘地。
政府採購法第八十七條第六項明定：第一項、第三項及第四項之
未遂犯罰之。倘丙○○、戊○○、丁○○有施用詐術或其他非法
方法，使萬成公司得標，但被招標機關於審標時及時發現，致未
得逞，是否確係不能犯？而非障礙未遂？究竟丙○○、戊○○、
丁○○有無施用詐術或其他非法方法？即有詳加釐清之必要。原
審未予究詰明白，遽行判決，有證據調查未盡之違失。(二)、政府
採購法第八十七條第三項之「以詐術或其他非法之方法，使開標
不正確結果罪」，須行為人所為者係詐術或其他非法方法，倘其
行為不符此要件，自不得令負此刑責。本件台大公司及華德來公
司投標時之未檢附押標金、相關文件，以及投標金額高於投標須
知所載預算金額，從表面上觀之，顯有政府採購法第五十條第一
項第一款「未依招標文件之規定投標」、第二款「投標文件內容
不符招標文件之規定」之開標前發現者不予開標，於開標後發現
者應不予決標予該廠商之情形，其似無於投標文件為不實記載等
詐術或其他不法行為，能否認係以詐術或其他非法方法為之，即
非無疑。又原判決理由欄既認台大公司及華德來公司無施用詐術
或其他非法方法投標（見原判決第七頁第二十二至二十七行、第
八頁第十八至十九行），則丁○○等三人自不成立政府採購法第
八十七條第三項、第六項之罪，應諭知無罪，乃原判決理由欄三
之(八)(九)又謂有施用詐術，僅係不能犯，而應諭知免訴，其理由說
明前後矛盾，亦有判決理由矛盾之違誤。以上，或係上訴意旨所
指摘，或為本院得依職權調查之事項，應認原判決關於丙○○等
三人部分有撤銷發回更審之原因。
二、駁回部分
按刑事訴訟法第三百七十六條所列各罪之案件，經第二審判決者
，不得上訴於第三審法院，為該法條所明定。萬成公司、華德來
公司、台大公司因違反政府採購法案件，檢察官係以觸犯政府採
購法第九十二條之罪提起公訴。另檢察官於第一審追加萬成公司
犯同法第八十七條第四項之罪云云，應係指萬成公司代表人丙○
○犯同法第八十七條第四項之罪，萬成公司亦應依同法第九十二
條規定科以罰金之意。而政府採購法第九十二條為單科罰金之罪
，核屬刑事訴訟法第三百七十六條第一款之案件。依首開說明，
既經第二審判決，自不得上訴於第三審法院。檢察官及萬成公司
猶提起上訴，顯為法所不許，此部分均應予駁回。
據上論結，應依刑事訴訟法第三百九十七條、第四百零一條、第
三百九十五條前段，判決如主文。
中    華    民    國  九十八  年    十    月    八    日
                      最高法院刑事第十三庭
                          審判長法官  賴  忠  星
                                法官  呂  丹  玉
                                法官  吳      燦
                                法官  施  俊  堯
                                法官  蔡  名  曜
      本件正本證明與原本無異
                                      書  記  官
中    華    民    國  九十八  年    十    月   十四   日
                                                      v


司法院資訊處製作；財團法人民間司法改革基金會備份。
